【裁判字號】    92,上訴,2001
【裁判日期】    921209
【裁判案由】    殺人未遂
【裁判全文】
臺灣高等法院刑事判決                          九十二年度上訴字第二○○一號
    上  訴  人  臺灣桃園地方法院檢察署檢察官
    被      告  丙○○
    選任辯護人  鍾淼雄律師
    被      告  戊○○
    選任辯護人  沈朝標律師
    被      告  庚○○
                甲○○
    右二人共同
    指定辯護人  本院公設辯護人丁○○
右上訴人因被告殺人未遂案件，不服臺灣桃園地方法院九十一年度訴字第九七二號，
中華民國九十二年四月三十日第一審判決（起訴案號；臺灣桃園地方法院檢察署九十
一年度偵字第六一三七號），提起上訴，本院判決如左：
    主  文
上訴駁回。
    理  由
一、公訴意旨略以：丙○○、庚○○、戊○○、甲○○與姓名年籍均不詳之男子共二
    十餘人，共同基於戕害他人生命之犯意聯絡與行為分擔，於民國（下同）九十年
    五月二十九日二十二時三十五分許，分持棍棒及不明刀械等兇器，進入己○○所
    經營位在桃園縣中壢市○○路○段二十號之瑞群汽車保養廠二樓休息室，詢問在
    場之己○○及乙○○二人何者係乙○○，經乙○○告以「是我」後，即以上開兇
    器對乙○○身上猛砍，致乙○○左前臂受有深切傷合併尺骨開放性骨折、尺動脈
    、尺骨神經及肌腱斷裂、左耳廓半截肢、左下肢受有深切傷、身體受有多處深切
    傷及出血休克後一哄而散，幸經己○○送醫急救，乙○○始倖免於難，致甲○○
    等之殺人行為未能得逞，因認丙○○、庚○○、戊○○、甲○○等人共同涉犯有
    刑法第二百七十一條第二項、第一項之殺人未遂罪嫌云云。
二、按犯罪事實應依證據認定之，無證據不得推定其犯罪事實，又不能證明被告犯罪
    者，應諭知無罪之判決，刑事訴訟法第一百五十四條第二項、第三百零一條第一
    項分別定有明文。次按刑事訴訟法上所謂定犯罪事實之證據，係指足以認定被告
    確有犯罪行為之積極證據而言，該項證據自須適合於被告犯罪事實之認定，始得
    作為斷罪之資料，而認定不利於被告之事實，須依積極證據，苟積極證據不足為
    不利於被告事實之認定時，即應為有利於被告之認定，更不必有何有利之證據；
    且刑事訴訟法上證明之資料，無論其為直接證據或間接證據，均須達於通常一般
    人均不致於有所懷疑，而得確信其為真實之程度，始得據為有罪之認定，若其關
    於被告是否犯罪之證明未能達此程度，而有合理性懷疑存在，致使無從形成有罪
    之確信，根據罪疑惟輕之證據法則，即不得遽為不利被告之認定，其以情況證據
    即間接證據斷罪時，尤須基於該證據在直接關係上所可證明之他項情況證據，本
    乎推理作用足以確證被告有罪，方為合法，不得徒憑主觀上之推想，將一般經驗
    上有利被告之其他合法情況逕予排除；至告訴人之告訴，係以使被告受刑事訴追
    為目的，是其陳述是否與事實相符，仍應調查其他證據以資審認，最高法院二十
    九年上字第三一○五號、三十年上字第八一六號、七十六年台上字第四九八九號
    、五十二年台上字第一三００號分別著有判例可資參照。
三、公訴人認被告丙○○、戊○○、甲○○、庚○○等人涉有刑法第二百七十一條第
    二項、第一項之殺人未遂罪嫌，無非以告訴人乙○○指訴、證人己○○證詞以及
    現場照片、診斷證明書為其論據。訊據被告丙○○、戊○○、甲○○、庚○○均
    堅詞否認有何殺人未遂之犯行，被告丙○○辯稱：九十年五月二十九日其與友人
    在屏東墾丁度假，也不認識告訴人乙○○、或其他被告庚○○、甲○○，跟告訴
    人並無深仇大恨，怎麼可能去砍殺告訴人等語；被告戊○○則辯稱：其雖認識丙○○，但只是國中時期學長學弟，彼此不熟，也不認識其他被告、告訴人，其沒
    有去過桃園縣中壢市○○路○段二十號之瑞群汽車保養場，更沒有去殺告訴人等
    語；被告甲○○則辯稱：伊不認識告訴人、其他被告，九十年五月二十九日當天
    因病住院，身體虛弱，不可能出院去砍殺告訴人等語；而被告庚○○則以：其並
    不認識其他被告，況其與告訴人是十幾年的好朋友，又無仇怨，不可能叫他們去
    殺告訴人等語置辯。
四、經查：
    (一)告訴人乙○○於九十年五月二十九日二十二時三十五分許，在桃園縣中壢市○○路○段二十號之瑞群汽車保養廠內，遭約二十多人持棍棒、不明刀械猛砍、
      毆打，而造成告訴人受有左前臂深切傷合併尺骨開放性骨折、尺動脈及尺大神
      經斷裂、肌腱斷裂（八條）、左耳廓半截肢、左下肢深切傷、身體多處深切傷
      （背部、兩側肩、頭皮）等傷害，而於同日二十三時三分許，由救護車送抵壢
      新醫院急救一情，有壢新醫院甲種診斷證明書、壢新醫院九十一年十二月二十
      日以壢新醫字第九一０八０五號函暨所檢附急診病歷資料、財團法人長庚紀念
      醫院（林口）分院九十一年十二月十一日（九一）長庚法字第一二四八號函暨
      所檢附之病歷資料影本各一份資為佐證（見偵查卷二四頁，原審卷一六七至一
      七一、一七六頁）。惟上該診斷證明書、病歷資料僅足認告訴人確於九十年五
      月二十九日晚間受有前述傷害，而於同日二十三時三分許由救護車送抵壢新醫
      院急救等事實，至於告訴人所受之傷害是否被告丙○○、戊○○、甲○○、庚○○等人所為，尚無從由上開診斷證明書、病歷資料予以推斷。
    (二)告訴人固曾於九十年七月十日警訊時指認丙○○、戊○○、甲○○之口卡片（
      見偵字卷第十九頁正反面、第二十六頁至第三十頁），而證人己○○亦於九十
      年六月十三日憑警察局犯罪資料庫相片指認丙○○（見偵查卷第二十三頁）。
      告訴人乙○○於警訊中係稱：案發前在保養場休息室泡茶看電視，突然間一名
      要動，接著該男子身旁約進來二十名年輕人，另二名年輕人手中握著手槍，其
      餘年輕人手持西瓜刀、開山刀、木棒、棒球棍等東西，綽號「豬頭」之人問其
      是否為乙○○，接著一群人朝伊砍殺及棒擊，致伊無力招架倒地且大量流血，
      其中一名年輕人（綽號「一峰」之男子）原要強拉伊離開休息室去見老大，但
      伊稍微反抗且因手部都是血，該男子手滑掉，才停手迅速離開現場，之後有一
      年輕人朝伊肩膀再砍一刀。是綽號「豬頭」之男子拿槍朝伊頭部猛敲，綽號「
      一峰」之男子拿開山刀砍殺，且說把伊押回去老大那邊再處理。綽號「一峰」
      所說的老大就是劉興煥等語（見偵查卷十六至十八頁）；並於九十年七月十日
      第二次製作警訊筆錄時指認口卡片，指認被告丙○○即綽號「豬頭」之人、戊○○即綽號「一峰」之男子，而被告甲○○曾於當時在案發現場，拿棒球棍打
      伊頭、背等處等語（見偵查卷十九至二十頁）；嗣於原審調查時亦仍指稱，九
      十年五月二十九日晚上在修車廠二樓帶頭持槍砍殺伊之人為被告丙○○，被告
      戊○○及甲○○則持刀、棒球棍毆打砍殺等語（見原審卷五五、五七、一四六
      頁）。證人己○○於警訊、原審調查時則證稱：當天在汽車保養場估價，乙○○於二十一時二十分許開車到保養場，將車停在門外進二樓休息室泡茶看電視
      ，其與客人談車價格後約二十二時十分許，客人離開後，乙○○就將車子移進
      來保養場（約二十二時三十分許）並上二樓，正準備關鐵門時，一群年輕人突
      然衝進來，第一個男子有拿槍，直接上膛對著乙○○問：「你是乙○○嗎？」
      隨後就有約二十名年輕人進來二樓休息室，手上拿著開山刀、西瓜刀及木棒，
      二話不說就朝其及乙○○一陣猛砍亂打，前後不到五分鐘，他們砍完之後有拉
      乙○○，但乙○○全身是血而且不能站，他們才離開，之後見乙○○身上多處
      刀傷且大量流血，遂打電話叫救護車。其中一個綽號叫「豬頭」之人曾經來過
      保養場等語（見偵查卷二一至二二頁、原審卷一三七頁），並指認被告丙○○
      口卡片即為綽號「豬頭」之人。告訴人與證人己○○最初指認該三人相片之時
      間，距案發時間九十年五月二十九日，已十餘日或一月餘，而告訴人之前並不
      認識丙○○、戊○○、甲○○三人，己○○雖稱綽號豬頭之人（即其指認之丙○○）曾來過保養場，但己○○對於丙○○亦非熟識，又當日發生時間僅十至
      十五分鐘（見偵查卷第十七頁，告訴人供詞），在突然又發生鬥毆之緊張情況
      下，能否對行兇者之面貌記憶無誤，已值懷疑，且各該口卡片及相片均係黑白
      照片（見偵字卷第二十六頁至三十頁），亦難明確顯現相片人之特徵，告訴人
      及證人己○○又如何能於經過十餘日及一月餘，憑模糊之印象及黑白之照片指
      認行兇之歹徒？況且被告甲○○身高一百七十八公分，體重一百一十六公斤（
      業經本院審理時訊明），其身材魁梧，異於常人，乃告訴人及證人於警訊中均
      未提及甲○○有此特異身材，亦足認告訴人及證人於警訊時憑口卡車及犯罪資
      料檔之相片指認歹徒，有失真之虞。
    (三)且己○○於原審調查時供稱，被告丙○○當天有至案發現場，但其他庭上被告
      （即被告甲○○、戊○○、庚○○）則未見過，當初是指認口卡片上照片，現
      在印象模糊所以無法當庭指認（見原審卷第一三八頁），後又稱被告甲○○有
      持棒球棍和刀打乙○○等語（見原審卷一四二頁）。其先稱其他庭上被告（包
      括甲○○）未見過，又改稱，見甲○○持棒球棍和刀打告訴人，前後並不一致
      。且甲○○身材異於常人，前已敘明，證人己○○於指認時亦均未提及此事。
      告訴人又請證人己○○於本院審理期日到庭，欲證明己○○於原審有指認丙○○、戊○○、甲○○三人。且證人己○○於本院審理時亦證稱，在地檢及地院
      有指認丙○○、甲○○二人云云。惟此與偵訊及原審筆錄之記載不符，且經本
      院質以，「甲○○的身高一七八，體重一一六，體格那麼特別，為何沒有指出
      ？」（提示偵查卷五十頁、五十一頁）「你在檢察官偵訊時也只有指認丙○○
      ，並無指認甲○○？」。證人己○○即無法回答（見本院審判筆錄）。亦足認
      己○○之指認恐有失誤之處。
    (四)本件所能確定者，係告訴人與證人己○○於案發時均在場，而告訴人確曾遭不
      明人士持槍、刀、棍等物毆打、砍殺之事實，雖告訴人於警訊時憑相片指認被
      告甲○○、戊○○、丙○○均涉案，然證人己○○僅於警訊中，依丙○○之口
      卡片照片指認該人於案發時持槍抵住告訴人頭部，但於原審訊問時並未指述丙○○以槍抵住告訴人頭部；己○○於原審更無法當庭指認其餘被告。且證人己○○僅能指認甲○○口卡片卻無法當庭指認被告甲○○，是證人己○○所為指
      認亦非無瑕疵可指，自難作為告訴人指訴之補強證據。
    (五)被告丙○○堅決否認涉案，辯稱其於九十年五月二十九日與友人在屏東墾丁渡
      假，其所辯各情，業據證人范淑華、饒文華、伍明昌於原審調查時證述甚詳（
      見原審卷六一至六二、九九至一○二頁），並提出一同出遊之照片及門票存根
      等資為佐證（見原審卷一六○至一六三頁），該相片有九十年五月二十九日之
      日期，及鵝鑾鼻公園之地標，自非虛假，被告丙○○所辯當日未在現場之辯解
      ，非不可採。
    (六)被告甲○○辯稱，其在九十年五月二十三日至五月三十日間，因Ｂ型肝炎急性
      發作及黃疸而在天晟醫院住院治療，有不在場證明。經原審調取其前開住院病
      歷（見原審卷七一至八七頁之天晟醫院九十一年九月二十六日天晟字第九一０
      九二六０一號函暨所檢附之病歷資料及護理紀錄單），被告林建立確於九十年
      五月二十三日因慢性Ｂ型肝炎急性發作、黃疸等狀經門診診斷後住院治療，嗣
      於九十年五月三十日上午九時五十分許辦理出院改為門診追蹤，被告甲○○於
      九十年五月二十九日仍在住院中。雖前開住院病歷資料及護理紀錄單，被告甲○○於九十年五月二十九日十八時至同年五月三十日二時許，此期間護理人員
      巡房紀錄為空白，亦即此段時間並無法直接證明被告甲○○仍在醫院接受治療
      ，再徵諸其於五月三十日上午九時五十分許即得辦理出院，顯見被告甲○○身
      體狀況於九十年五月二十九日時，尚非虛弱至不可能離院，被告甲○○辯稱其
      因並住院，身體虛弱而不可能為本件犯行云云，固非無疑。惟其身材特殊，前
      已敘明，如甲○○有參與行兇，何以告訴人及證人己○○均未供述該行兇者身
      材特殊之情，益足證被告甲○○所辯是日未在場一節，非不可採信。又告訴人
      熟識庚○○，但告訴人亦未供明庚○○有在場，是庚○○未在場一節，當可認
      定。而戊○○固未能說明案發時間其之所在地或做何事，或提出其他不在場證
      明以供本院調查，然一般人於特定時段，在何處？做何事？未必皆留下紀錄，
      自不得以告訴人遭人圍毆、砍殺之時，被告戊○○無明確不在場證明之情狀下
      ，即推論被告甲○○、戊○○、丙○○、有在場毆打告訴人之行為。
    (七)從而，告訴人乙○○之指訴、證人己○○之證述，及卷內相關證據資料，並不
      足以證明被告丙○○、戊○○、甲○○、庚○○等人確有何殺人未遂之犯行，
      又被告在判罪確定之前，應被推定為無罪，且被告並無自證無罪之義務，此乃
      刑事訴訟法之基本原則，而被告否認犯罪所持之見解，縱無可取，仍不得資以
      為反證其為有犯罪之論據（最高法院八十七年度臺上字第三四七一號判決可資
      參照）；被告丙○○、戊○○、甲○○、庚○○等人是否有殺人未遂之犯罪行
      為，自應經嚴格證據證明之，且其證明之程度，須於通常一般人均不致於有所
      懷疑，而得確信其為真實之程度者，始得據為有罪之認定，如果證明尚未達到
      此一程度，而有合理懷疑存在時，則不論被告本身所為之辯解能否證明為真實
      ，均不能資為不利於被告之論斷。認被告丙○○、戊○○、甲○○、庚○○等
      人否認犯罪，而告訴人乙○○及證人己○○之指認尚有合理懷疑存在，自無法
      僅憑該二人之指證，遽令被告丙○○、戊○○、甲○○、庚○○負擔殺人未遂
      犯行之罪責。
五、此外，復查無其他積極證據足認被告丙○○、戊○○、甲○○、庚○○等人確有
    被訴砍殺告訴人乙○○之犯行，既不能證明被告丙○○、戊○○、甲○○、庚○○等人有涉犯公訴人所指訴之殺人未遂犯行，原審對被告甲○○、丙○○、戊○○、庚○○四人為無罪之諭知，經核並無不合。
六、檢察官提起上訴僅稱，告訴人對被告四人殺人未遂已指訴歷歷，認原審諭知被告
    四人無罪係屬不當云云。惟告訴人之指訴有瑕疵，不能做為被告四人犯罪之證據
    ，前已述明，此外查無何其他積極證據足認被告四人有殺人未遂之犯行，檢察官
    之上訴為無理由，應予駁回。
七、被告丙○○經合法傳喚，無正當理由不到庭，爰不待其陳述，逕行判決，併此敘
    明。
據上論斷，應依刑事訴訟法第三百六十八條、第三百七十一條，判決如主文。
本案經檢察官李進誠到庭執行職務。
中      華      民      國    九十二    年     十二     月      九      日
                              臺灣高等法院刑事第三庭
                                  審判長法  官  張  連  財
                                        法  官  黃  金  富
                                        法  官  林  明  俊
右正本證明與原本無異。
如不服本判決，應於收受送達後十日內向本院提出上訴書狀，其未敘述上訴之理由者
並得於提起上訴後十日內向本院補提理由書（均須按他造當事人之人數附繕本）。
                                        書記官  蕭  進  忠
中      華      民      國    九十二    年     十二     月      十      日


司法院資訊處製作；財團法人民間司法改革基金會備份。
